【裁判字號】    87,上更(一),105
【裁判日期】    890229
【裁判案由】    貪污
【裁判全文】
臺灣高等法院花蓮分院刑事判決                八十七年度上更(一)字第一五號
    上訴人即被告  乙○○
    選任  辯護人  黃昆彬
右列上訴人即被告因貪污案件，不服臺灣台東地方法院八十四年度訴字第一一五號中
華民國八十五年六月十二日第一審判決( 起訴案號：臺灣台東地方法院檢察署八十三
年度偵字第四二七、一二八九、一六０七號 )，提起上訴，經判決後，由最高法院發
回更審，本院判決如左：
    主  文
原判決關於乙○○部分撤銷。
乙○○無罪。
    理  由
壹、關於被告乙○○與庚○、戊○○共同經辦公用工程舞弊部分（庚○、戊○○部分
    已先行審結）：
  一公訴意旨略以：庚○為台東市市長，乙○○為台東市公所建設課課長，戊○○為
    台東市市民代表會主席。台東市公所於七十九至八十年間，擬定「台東市綜合市
    場大樓勵民間投資計劃草案」，於八十年二月二十一日提交台東市民代表會通
    過。庚○、乙○○及戊○○（兼綜合大樓興建委員會委員）為能使金又樺開發建
    設有限公司（以下簡稱金又樺公司）得標，而有下列舞弊行為：(一)由庚○、戊○○私下提供上述草案等文件給丙○○○，丙○○○則完成「台東市綜合市場大樓
    勵民間投資建設招標實施要點」、「需用建材及設備報告書」、「零售攤位規
    劃報告書」、「市場大樓規劃案之剖面示意圖及平面示意圖」等規劃資料，交庚○轉交乙○○抄襲為綜合市場大樓之興建藍圖；(二)配合金又樺公司之條件，對台
    東市市民代表會所修正通過之「綜合大樓興建草案」第十七條規定進行覆議，並
    將之修正為「投標人應具興建計劃及持有登記資本額三千五百萬元以上之建設開
    發公司與甲種營造商資格者」；(三)乙○○於八十年十二月間辦理招標作業時，故
    意採取二段標審查，且不報審計單位審核及派員監標，並違反投標規定，要求投
    標廠商在標單封封套黏貼「加蓋公司及負責人名稱之紙張」以確保能由金又樺公
    司及丙○○○向之借牌之同總、聯協公司符合資格，逕行淘汰其他廠商（嗣因其
    他廠商抗議而未果）；(四)庚○於八十年十二月二十八日召開資格（標）審查會，
    當場以臨時變更五項評分標準之手法，以確保金又樺公司能夠得標，經立刻評審
    ，果然僅有金又樺、同總、聯協公司及格，得參加正式標，其餘廠商均被剔除，
    最後終於八十一年二月十五日由金又樺公司得標，因認庚○、戊○○與乙○○共
    犯修正前戡亂時期貪污治罪條例第四條第一項第三款之經辦公用工程舞弊罪云云
    。
  二訊據被告乙○○及庚○、戊○○均矢口否認渠等有前揭公訴意旨所指經辦公用工
    程舞弊犯行。庚○並辯稱：(一)「台東市綜合市場大樓獎勵民間投資興建計劃草案
    」於八十年二月二十一日提交台東市民代表會通過，並報請台東縣政府核備，且
    旋對外公佈，報紙視為市民生活重大利多，也均詳加報導有投資意願之公司，均
    可向市公所取得，此由草案上並未加「密」、「機密」等字樣自明。且事實上，
    在該草案經台東縣政府核備後，台東市公所也即主動發函予相關投資及興建公司
    ( 台中市眾城建設有限公司及臺灣省土地開發公司 )。該草案既是公眾所得自由
    索取，且經報紙大幅報導，更非屬機密文件，市公所將之提供與金又樺公司，係
    屬招商手法，不能憑此認定被告獨厚金又樺公司；(二)台東市公所對興建此種類型
    之綜合大樓，並無任何經驗，求教於營建公司，乃屬必然，金又樺公司願意花費
    鉅資，先行規劃，提供台東市公所參考，市公所求之不得。況事後實際通過審核
    之興建方案，與當初金又樺公司所提供之資料內容相距甚遠，愈見丙○○○將前
    揭規劃相關資料交付被告乙○○，純屬參考性質，並非抄襲；(三)經台東市民代表
    會修正通過之「台東市綜合市場大樓獎勵民間投資興建計劃草案」第十七條規定
    ，與經濟部八十二年十月二十九日商字二二六二七三號「關於此類投資之資格
    需資本額達三千五百萬元以上」之命令有悖（見原審卷(一)第一六三頁），且條件
    過於寬鬆，台東市公所認為窒礙難行，乃依法提請台東市民代表會覆議，加強投
    資人之具體資格，俾免於興建中途因資金不足而倒閉，造成市公所之損失，乃增
    加「資本額需三千五百萬元以上」之規定，市民代會不諳中央法令，致其所修正
    之投資條件根本無從施行，台東市公所自須提案覆議，俾能順利施政，此舉係在
    增加投資廠商之資格限制，而非在放鬆條件，公訴人認伊係在是幫金又樺公司解
    套，顯然有誤；(四)台東市公所未曾投資興建類似綜合大樓，在缺乏資料參考之情
    形下，因而參酌交通部觀光局所編印之「墾丁地區國際觀光旅館招標文件」內容
    採兩段標審查方式辦理（見原審(一)第一九九頁），該個案與涉案工程之性質最相
    近，所採之二段投標審查方式，並未特別有利某一特定公司。至於未報請審計單
    位審核監標違反規定，即使確有不當，乃因合建與一般招標工程迥異，編列預算
    方式與一般須核定發包工程之招標方式不同，是否應報審計單位審核，本有仁智
    之見，承辦之興建委員即當時台東市公所主計楊芷筠亦誤認不需報審計單位審核
    、監標，是即使未依程序為之，即使有疏失，亦係督下不週之行政過失。且伊審
    查評分時，只評定其中二家及格六十分以上，相較於其他審查委員，竟有數人將
    八家公司均評為及格，如何能謂伊有所袒護？(五)至於「在標單封套黏貼加蓋公司
    等名稱紙張」乃乙○○之疏誤，伊於知悉前揭錯誤後，立即當場裁示所有參與投
    標之八家廠商均為有效標，此均有在場之投標記錄可參，伊對於前揭錯誤，不獨
    事前並不知情，事後更加明快處置，如何能謂伊袒護金又樺公司？(六)興建委員會
    八十年十二月二十八日所召開第六次資格審查會議時，多數委員認為承辦單位建
    設課所提之三項評分標準「一般要件」第(1)點：「市場調查分析及建築工程費」
    及第(3)點：「台東市公所得市場部分等事項」之比率偏低，遂決議將修改前之原
    第(3)點析分為(3)(4)(5)點，改為五點評分標準。雖係將原三項標準改為五項，但實
    際上(4)(5)點乃析分自原第(3)點，即將原(1)(2)(3)項各占百分之三十、四十、三十之
    比率，析分為五項，並修正其所占比率各為百分之二十 (見原審卷(一)第二０七頁
    以下），並未新增任何新的評分項目，也未逾越興建委員會之權責 (興建委員會
    乃市民代表會授權之最高機關，對於審查標準有修正之權責）。苟伊有意圖利金
    又樺公司，則於提交興建委員會之時，即可提列五項評分標準，豈有先行提出三
    項，再臨時提案變更為五項之必要？且興建委員會成員來自各界，更有多人係民
    意代表，並非市長所能擅專，公訴人及原審未明究理，遽認變更為五項係伊圖利
    於金又樺公司，實非可採等語；戊○○則辯稱：(一)台東市綜合市場大樓之興建，
    並非伊之職務，伊於興建過程中，並無任何不法之行為；(二)「台東市綜合市場大
    樓獎勵民間投資興建計劃草案」係屬公開文件，不僅分送相關人員及各媒體，民
    眾亦得索閱；(三)伊雖擔任台東市市民代表會主席，但僅負責主持會議，對於該草
    案是否能夠通過及是否覆議，並無決定之權，甚至並未參與表決。(四)伊對公告招
    標及資格審查會當場變更五項評分標準，並未參與，亦未與任何人有犯罪之意思
    聯絡等語。
  三經查：
    (一)「台東市綜合市場大樓獎勵民間投資興建計劃草案」係台東市公所為在縣立托
      兒所舊址興建綜合市場大樓所擬定之計劃（詳見本院卷(三)第一○七至一○九頁
      ），係屬繁榮地方之重要民生興利計劃，早為地方所關注，一再經媒體廣為報
      導（見本院前審卷(三)第九五至一○一頁），且該計劃尚須提交台東市民代表會
      通過，並須報請台東縣政府核備，性質上並無任何機密性之可言，是庚○及陳
      顯提供該草案供有意爭取參與興建之金又樺公司負責人丙○○○參考，自不能
      指為違法。且該計劃草案所規劃興建之綜合市場大樓為地面八層、地下二層，
      總面積達三萬五千平方公尺之大型建築，庚○所辯台東市公所對興建此類型之
      綜合大樓並無經驗，因而求教於金又樺公司，由金又樺公司先行規劃後，提供
      作為台東市公所參考一節，核與常情尚無違背，是公訴意旨所指庚○、戊○○
      提供上述草案等文件給丙○○○，丙○○○並協助台東市公所完成「台東市綜
      合市場大樓勵民間投資建設招標實施要點」、「需用建材及設備報告書」、
      「零售攤位規劃報告書」、「市場大樓規劃案之剖面示意圖及平面示意圖」等
      規劃資料，交庚○轉交被告乙○○製作「綜合市場大樓」興建藍圖之參考一節
      ，亦顯然不能認為係不法之舞弊行為。
    (二)又類此大型建築採取二段標方式審查，係實務上曾見之招標方式，有交通部觀
      光局所編印之「墾丁地區國際觀光旅館招標文件」貳、投標須知三之記載可稽
      （見原審卷(一)第二○○頁正面倒數第一行）。庚○所辯台東市公所未曾有興建
      綜合大樓之經驗，在缺乏資料可供參考之情形下，參考最接近本件綜合大樓興
      建計劃之個案辦理二段標方式審查，即非無據。又前揭招標公告規定參與投標
      廠商應在投標信封上加蓋公司負責人印章及書寫公司全銜，與「行政院暨所屬
      各機關營繕工程招標注意事項」之規定雖有違背，惟自台東市公所所提供投標
      廠商使用之標封背面亦同時記載「．．．不得於本標封上加蓋印章，亦不得填
      寫投標廠商名稱、廠址、負責人姓名、地址、電話，否則無效」（見四二七偵
      查卷(二)第二八一頁反面）及廠商就此提出異議後，興建委員會立即准許參與投
      標之八家廠商全部參與資格標之審查（見四二七偵查卷(二)第一八六至一八九頁
      所附會議紀錄及審查紀錄）等情狀觀之（見四二七偵查卷(二)一八九頁），被告
      乙○○所辯建設課並無辦理招標作業之經驗（一般工程招標作業均係由工務課
      承辦），乃至於發生錯誤一節，衡情亦非不可採信。又本件綜合市場興建計劃
      ，基本上屬於合建之性質（即由台東市公所提供土地設定地上權，由投資人負
      責出資興建，台東市公所分得一定比例之建物），與一般機關營繕工程招標不
      同，庚○所辯當時會計主任楊芷荺亦誤認不需報請審計單位監標，乃至於發生
      疏誤等情，亦非不可採信。是公訴意旨所指被告乙○○於八十年十二月間辦理
      招標作業時故意採取二段標審查，且不報審計單位審核及派員監標，並違反投
      標規定，要求投標廠商在標單封封套黏貼「加蓋公司及負責人名稱之紙張」以
      確保能由金又樺公司及丙○○○向之借牌之同總、聯協公司符合資格，逕行淘
      汰其他廠商一節，亦嫌無據。
    (三)公訴意旨另指庚○與戊○○為配合金又樺公司，研議修改前揭草案第十七條之
      規定，由對台東市市民代表會所修正通過之「綜合大樓興建草案」第十七條規
      定進行覆議，並將之修正為「投標人應具興建計劃及持有登記資本額三千五百
      萬元以上之建設開發公司與甲種營造商資格者」以配合金又樺公司之條件云云
      。惟查，台東市公所依據經濟部八十二年十月二十九日以商字第二二六二七
      三號令發布之「有限公司及股份有限公司最低資本額標準」第二條第二款「興
      建商業大樓出租出售業實收最低資本額為三千五百萬元」之規定，對台東市市
      民代表會進行覆議，有前揭經濟部函令附卷可稽（見原審卷(一)第一六三頁），
      庚○所辯其覆議目的係在加強參與公司之資格，俾免於興建中途因資金不足而
      倒閉，造成市公所之損失一節，核屬可信，公訴人指庚○此舉係在配合金又樺
      公司，亦嫌無據。
    (四)又查，本件綜合市場大樓資格標審查之原三項評分標準為：(一)市場調查及分析
      暨建築工程費概算書（包括需用建材之述明）。(二)投資資金來源及其調度回收
      等詳實財務計劃。(三)綜合市場大樓管理營運計劃（包括：各樓層營運管理組
      織。本所分得市場部分共同管理組織。地下二層停車場營運管理組織）；
      各項評分之比例依序為百分之三十、四十及三十。嗣後變更為(一)市場調查及分
      析暨建築工程費概算書（包括需用建材之述明）；(二)投資資金來源及其調度回
      收等詳實財務計劃。(三)各樓層營運管理組織。(四)本所分得市場部分共同管理組
      織。(五)地下二層停車場營運管理組織五項，以上各項評分之比例各為百分之二
      十，其評分項目全無變更，僅係將原來之(三)項之內容細分為(三)(四)(五)三項，並調
      整其評分之比例而已。且該審查評分標準之變更及嗣後評分之作業程序，係由
      全體十二位委員一體參與，並非市長庚○一人所能專擅（除庚○擔任主席外，
      另有十一位委員，見四二七偵查卷(二)第一八六至一八八頁），遍查卷內所有卷
      證，並無任何證據足以顯示此項評分標準之變更與金又樺等三家公司通過資格
      標審查有何因果關係（見原審卷(一)第二○七至二○八頁興建委員會會議紀錄）
      ，且被告乙○○及庚○、戊○○果有意以特殊之評分標準獨厚特定之廠商，其
      自始即可提出該評分標準，又何須以臨時變更之手法啟人疑竇？公訴意旨所指
      被告乙○○等人以臨時變更評分標準之方式為舞弊，亦顯然毫無依據。
貳、關於被告乙○○與庚○違法為丙○○○設定永久地上權及為完成地上權設定而前
    往台灣省政府、省議會關說並接受丙○○○招待部分（庚○部分已先行審結）：
  一公訴意旨略以：前揭綜合市場大樓開工後，丙○○○即於八十一年七月二十一日
    行文要求台東市公所就該綜合市場大樓所坐落之台東段二五之五四地號土地設定
    永久或不定期地上權登記，被告乙○○與庚○明知土地法第二十五條、第一百零
    二條及內政部六十五年八月三日台內地字第六九二二一０號（公訴人誤為六九二
    三○號）函令解釋等法令（見四二七偵查卷第八七頁），仍執意為丙○○○辦理
    永久或不定期地上權登記，並於行文台東地政事務所遭拒後，猶一再申覆，且與
    丙○○○共同前往台灣省政府及省議會關說，冀圖利金又樺公司，並接受丙○○○十二萬五千元之招待，因認被告乙○○與庚○涉有圖利、收賄罪嫌云云（公訴
    人認被告乙○○與庚○共同涉犯圖利及收賄行為為渠等前揭經辦公用工程舞弊犯
    行所吸收）。
  二訊據庚○矢口否認伊有前揭公訴意旨所指犯行，並辯稱：「台東市綜合市場大樓
    獎勵民間投資興建計劃」第十二條規定：「投資人分得大樓房屋基地之地上權，
    本所同意依民法有關規定，配合辦理地上權登記。」；「台東市綜合市場大樓獎
    勵民間投資興建合約書」第十一條亦明定：「乙方（金又樺公司）分得本大樓房
    屋基地之地上權，甲方（台東市公所）同意依民法有關規定配合辦理地上權」，
    前揭計劃書及合約書，悉經市民代表會通過，並經臺東縣政府核備，前揭監督機
    關均從未對設定地上權部分有不同意見，台東市公所係依據投資計劃及合約書之
    規定行之，直至本件工程興建至第二層樓，金又樺公司函請臺東市公所辦理不定
    期地上權登記時，臺東縣政府財政科始提出不同意見，認為應適用土地法第二十
    五條之規定辦理，縣政府已核准興建計劃在先，事後又因內部科室有不同意見即
    推翻原核准內容，令下級單位無所適從。況合建計劃乃為興建後能順利出售予承
    購人，倘非設定永久地上權，承購人即無從取得長久之營業利益，所有興建之建
    物將乏人問津，台東市公所所訂「投資投標者須知」第六條乃規定：「．．．並
    同意依民法規定配合辦理投資人分得之本大樓房屋基地地上權登記」是提供地上
    權登記為市公所之義務，對所有投標之人一體適用，並非專為金又樺公司所定，
    金又樺公司得標後要求依約設定地上權，市公所無從拒絕。又內政部六十五年八
    月三日台內地字第六九二二一０號函釋係針對承租公有基地建築房屋依土地法第
    一０二條規定辦理地上權設定登記之疑義所為，其所揭示之「地上權之設定期限
    ，除特殊情形外，應以不超過租賃契約所定之期限為原則，但不得為不定期之設
    定」等見解，乃以先有租地建築房屋之租賃契約存在為前提，反之，則無發生超
    過租賃契約所定期限之問題。伊依契約之約定，解釋本案並非基地租賃性質，而
    是合建性質，並無任何違誤，本件投資人之取得地上權既非前揭釋示之範疇，當
    不受其限制。至於「台東市綜合市場大樓獎勵民間投資興建計劃」及「台東市綜
    合市場大樓獎勵民間投資興建合約書」中關於「工程完工應即向本所辦理持分基
    地租賃契約」及「依規定申請核准完工應即向甲方辦理持分基地租賃契約」等約
    定，係因本件地上權採有償制，關於支付地租部分 (地上權之租金）另行訂立租
    賃契約，明定給付租金之時期、數額、及雙方權利義務關係，俾能雙方皆能受土
    地法有關租賃規定之保障，性質上係屬於支付租金之地上權契約，公訴人及原審
    斷章取義，認定本合資興建計劃係屬基地租賃，而認定本案應受前揭釋示之限制
    ，恐有誤解。本案之興建計劃，係依據臺灣省政府頒佈之「臺灣省獎勵興建公共
    設施辦法第二條」之規定辦理，確是合資興建，並非單純由市公所出租土地供投
    資人興建等語。
  三經查：
    (一)金又樺公司於得標後與台東市公所所簽訂之「台東市綜合市場獎勵民間投資興
      建合約書」約定由台東市公所提供土地設定地上權，投資人負責出資興建地面
      八層、地下二層，總面積達三萬五千平方公尺之市場大樓，台東市公所分得一
      定比例之建物（地下一樓全部及地上一、二、三樓中間區百分之四十），金又
      樺公司且應給付台東市公所一千一百六十八萬元，性質上係屬於合建契約，與
      單純承租公有基地建築房屋之情形顯然並不相同（台東市不僅為公有土地之管
      理機關，且為部分建物之所有權人），從形式上觀之，與內政部六十五年八月
      三日台內地字第六九二二一０號函釋就「承租公有基地建築房屋辦理地上權登
      記」疑義所為之「不得設定不定期地上權」之函示內容無涉（本院卷(三)第一一
      ○頁「台東市綜合市場獎勵民間投資興建合約書」及偵查卷(一)第八七頁前揭內
      政部函示內容參照），是庚○以台東市公所既已於「台東市綜合市場大樓獎勵
      民間投資興建計劃」第十二條「本所同意投資人分得本大樓房屋基地之地上權
      ，本所同意依民法有關規定配合辦理地上權登記」之規定（見本院上訴卷(三)第
      一○八頁正面），且於「台東市綜合市場大樓獎勵民間投資興建合約書」第十
      一條為相同內容之約定（見本院上訴卷(三)第一一二頁正面），故而同意為金又
      樺公司辦理不定期租賃地上權登記，即非無據。而是否應准金又樺公司為不定
      期之地上權登記，事涉法令解釋之爭議，屬於上級機關之權責，庚○為履行前
      揭契約義務，與被告乙○○共同前往台灣省政府及省議會尋求支持，自屬其職
      務上之正當行為，顯難據此即認被告乙○○與庚○有圖利丙○○○或金又樺公
      司之犯意。
    (二)次查，證人陳慧敏於台東縣調查站承辦調查員提示「金又樺支出帳冊」（見調
      查站扣押物編號一四Ａ四二頁）所記載：「．．．八十二年十月十四日台中省
      政府、省議會洽地上權、台中省政府、省議會洽地上權及嘉義金財神觀摩；台
      中嘉義回至屏東招待市長、課長事宜，合計十二萬五千元正」之內容時所稱：
      「本項支出係己○○等與市長庚○、課長乙○○為富有百貨設定不定期地上權
      奔走的費用支出，我登載的依據主要係根據己○○所提出單據品名所記載的事
      實登帳．．．」（見偵(二)卷第五頁第一行）等情及己○○於原審審理時所證：
      「八十二年快中秋節時，我載乙○○從台東出發，到達省議會時，丙○○○及
      庚○都已經到了．．．晚上住在草屯的一家大飯店，住宿、吃飯的錢都是我帶
      去的，也是我負責支付的，錢是從公司帶去的十萬元，結果不夠，回來後，向
  會計補領了二萬五千元，總共花費十二萬五千元」（見原審卷(三)第二○頁反面
      ），俱並未說明其所支出之十二萬五千元之確實用途，其陳述顯然不夠完整。
      嗣後己○○於原審再次訊問時又改稱；「庚○是另外住宿，乙○○跟我一同住
      一個房間，我帶去的錢只支付公司部分，並不包括他們二人」（見原審卷(三)第
      六三頁反面），前後所述已不相同，己○○於本院（更(一)）受命法官調查時且
      稱其前往台中所支出之十二萬五千元花費，係用於購買禮物（沿途分送朋友）
      及其自己公司人員之開支，堅詞否認其有為被告乙○○及庚○支付食宿費用之
      情事（見本院更(一)卷第一二五頁），已難單以金又樺公司帳冊之記載及己○○
      前後不符之陳述，作為被告乙○○與庚○有接受金又樺公司鉅額食宿招待認定
      依據。況按貪污治罪條例第五條第一項第三款之對於職務上之行為收受賄賂罪
      ，須所收受之金錢或財物與其職務有相當對價關係，始克成立；而是否具有相
      當對價關係，應就職務行為之內容、交付者與收受者之關係、賄賂之種類、價
      額及贈與之時間等客觀情形加以審酌（最高法院八十四年度台上字第一號判例
      參照）。查被告乙○○與庚○為實現其前揭契約內容，共同前往台灣省政府及
      省議會尋求支持之行為，雖屬於渠等職務上之行為，惟就丙○○○之立場觀之
      ，此行與丙○○○之契約利益有切身之利害關係，丙○○○對渠等長途跋踄前
      往台灣省政府及議會尋求支持之作為心存感激，亦屬人情之常，參照國人向以
      請客吃飯表示感謝之習慣以觀，其於旅途上對被告乙○○及庚○提供食宿招待
      ，是否基於行賄之意思，已難遽予認定。況自被告乙○○及庚○此部分職務行
      為於前揭綜合市場大樓之價值，影響至為重大，尚難認此單純招待食宿之行為
      ，與被告乙○○及庚○前往台灣省政府及省議會尋求支持之職務上作為立於互
      為對價之關係。是被告乙○○與庚○與丙○○○、己○○於前往台灣省政府及
      省議會尋求支持之旅途上，即使有接受丙○○○之食宿招待之事實，渠等未恪
      遵公務員所應嚴守之分際，固應受行政處罰，惟究難以貪污治罪條例之收受賄
      賂罪論擬，公訴人認被告乙○○及庚○此部分行為係犯收受賄賂罪一節，亦不
      足取。
參、關於被告乙○○收受丙○○○交付賄賂部分：
  一公訴意旨略以：乙○○因前揭職務上之行為，以假合資購買台東市○○段九一、
    九四之一及九六地號土地再高價出售丙○○○之方式，自丙○○○處收受賄款九
    百八十一萬零九十元，並另將三百萬元借予丙○○○，按月取得利息四萬五千元
    之高額利息，因認乙○○涉嫌觸犯修正前戡亂時期貪污治罪條例對於職務上行為
    收受賄賂罪云云（公訴人認為被告乙○○此部分收賄行為，均為前揭經辦公用工
    程舞弊犯行所吸收，不另論罪）。
  二訊據被告乙○○矢口否認其有前揭收受賄賂之犯行，並辯稱：丙○○○、邱榮賢
    、黃瑞南、丁○○、胡邱樑、李淑芬等六人於八十一年五月間推由邱榮賢出面，
    分別購買下列土地：(一)以每坪二十二萬五千元之價格，向黃春吉、謝陳金鑾購買
    伊（以伊妻呂林銘盈出名）與黃春吉、謝陳金鑾三人共有（登記為黃春吉名義，
    三人應有部分各三分之一）台東段九一、九四之一、九六地號三筆土地（面積○
    ．一○八一公頃，折合三二七．○○七二五坪）其中黃春吉、謝陳金鑾之應有部
    分（三分之二），總價為四千九百零五萬四百五十元；(二)以每坪四十萬元之價格
    ，向謝陳金鑾購買同段九五地號土地（面積．○一五二公頃，折合四五．九八坪
    ），總價一千八百三十九萬二千元；(三)以每坪三十七萬元之價格，向謝榮裕所購
    買同段九四之三地號土地（面積○．○一二○公頃，折合三六．三坪），總價為
    一千三百四十三萬一千元。因前揭(一)所示之土地買賣中，雖然將前開土地（台東
    段九一、九四之一、九六地號三筆土地）所有權全部一併作為買賣標的，惟實際
    上伊所有（以伊妻呂林銘盈出名）之應有部分三分之一並未出售，故丙○○○等
    人事實上僅支付其中黃春吉、謝陳金鑾應有部分（三分之二）之價款四千九百零
    五萬零四百五十元，因伊仍然擁有前揭土地應有部分三分之一之權利，故嗣後辦
    理登記時，僅將其中十五分之十（即三分之二）部分，分別移轉予丙○○○、邱
    榮賢、黃瑞南、丁○○、胡邱樑、李淑芬六人，其餘十分之五（即三分之一）部
    分，則登記為伊所有。嗣後丙○○○再於八十一年七月四日（登記簿所記載之原
    因發生日期為六月三十日）以每坪二十二萬五千元之價格，向伊購買前揭土地之
    應有部分（十五分之五）其中十五分之二，並支付伊九百八十一萬零九十元價款
    ，伊該筆收入係其售地正當所得，並非賄款，且伊借予丙○○○三百萬元，伊按
    月向丙○○○收取一分半之利息（四萬五千元），亦不違法等語。
  三被告乙○○前揭辯解核與金又樺公司會計張紅雲於台中縣調查站初訊所供述之情
    節幾乎完全吻合（僅購買前揭共有土地應有部分三分之二之價格有數十元之誤差
    ，見四二七偵查卷(二)第十至十一頁），且與黃春吉、謝陳金鑾於原審所證渠等與
    被告乙○○共同購買台東段九一、九四之一、九六地號土地，以黃春吉名義登記
    ，嗣後以每坪二十二萬元五千元之價格賣出等情相符（見原審卷(二)第二二頁反面
    至二五頁正面），並有台東縣稅捐稽徵處函送之前揭八十一年五月二十八日土地
    買賣所有權移轉契約書（俗稱公契）及前揭各次買賣契約書影本附卷可稽（見本
    院卷(一)第一三九至一四二頁）。前揭各次買賣契約書之原本雖已散失，惟其影本
    之內容確屬真正，業經當時介紹買賣之介紹人丁○○於本院（更(一)）調查中到庭
    明確辨認無訛（見本院卷(二)第九八頁），且前揭八十一年五月八日二紙買賣契約
    中所載之付款支票（ＶＡＣ四○五九八二、四○五九八三、四○五九八五，面額
    分別為七百萬元、七百萬元、五百萬元），經本院函請臺灣省合作金庫台東支庫
    查核無誤，有本院卷(二)所附臺灣省合作金庫臺東支庫合金東存字第一三六七、一
    七一三號函及其附件（支票影本）附卷可稽。
  四又依前揭八十一年五月八日土地買賣契約書所示，台東段九一、九四之一、九六
    地號三筆土地之出賣人有與黃春吉、謝陳金鑾及呂林銘盈（被告乙○○之妻）三
    人，土地買賣之總價為七千三百五十七萬五千五百六十二元，顯示該次土地買賣
    係以該三筆土地所有權全部為買賣標的（包括被告乙○○所有以其妻呂林銘盈出
    名之應有部分三分之一在內），惟經本院傳訊經手為被告乙○○辦理該次土地買
    賣之甲○○（被告乙○○之子）到庭證稱「當天我們三人（即甲○○及黃春吉、
    謝陳金鑾）都決定要賣的，但後來我打電話給我父親（指被告乙○○）他堅持不
    賣，所以第一天的訂金支票雖然有拿到，但我沒有去兌現，支票就還給對方」（
    見本院更(一)卷(二)第五八頁），再經本院就前揭八十一年五月八日土地買賣契約書
    所載三紙面額各七百萬元之定金支票（票號：ＶＡＣ四○五九八二、四○五九八
    三、四○五九八四）函請臺灣省合作金庫台東支庫查復結果，該三紙支票其中四
    ○五九八二號支票係由黃春吉提示兌現，四○五九八三號支票係由謝陳金鑾提示
    兌現，其中四○五九八四號支票則無人提示，有臺灣省合作金庫台東支庫前後二
    次復函及所附支票影本可按，足見證人甲○○所證因被告乙○○不同意出售其應
    有部分，故將伊所收受之定金支票交還對方一節，確非虛構。且被告乙○○所辯
    「五月八日我雖然有簽了我太太（呂陳銘盈）的名字，乃是因當時他們已將契約
    寫好了，我怕引起共有人黃春吉、謝陳金鑾的誤會，所以才簽了名，其實我沒有
    賣」；「．．．且因當時土地登記在黃春吉一個人的名義，這樣的話，就可以趁
    這個機會登記回來，我的權利也可以獲得保障」等情，亦核與常情並無違背。足
    徵被告乙○○所辯該次買賣契約雖以呂陳銘盈、黃春吉、謝陳金鑾三人為出賣人
    ，土地買賣契約亦記載以土地全部計算之買賣金額，但實際上被告乙○○所有之
    應有部分三分之一並未出賣一節，確屬可信。據此，丙○○○等人向黃春吉、謝
    陳金鑾購買台東段九一、九四之一、九六地號土地應有部分三分之二之價額為四
    千九百零五萬零四百五十元（即前述二(一)部分）；向謝陳金鑾購買同段九五地號
    土地之價額為一千八百三十九萬二千元（即前述二(二)部分）；向謝榮裕購買同段
    九四之三地號土地之價額為一千三百四十三萬一千元（即前述二(三)部分）；加上
    嗣後再向被告乙○○購買台東段九一、九四之一、九六地號土地應有部分十五分
    之二之價額為九百八十一萬零九十元，合計總價額為九千零六十八萬三千五百四
    十元，核與丙○○○於原審所述：「買土地之價格八、九千萬元，但有向別人買
    」亦屬相符（見原審卷(三)第一一五頁反面倒數第二行）。
  五次查，台東段九一、九四之一、九六地號三筆土地土地增值稅額分別為二百九十
    二萬三千七百二十七元、六十一萬九千五百六十九元、一百六十七萬零五百九十
    九元，合計為五百二十一萬三千八百九十五元，有土地增值稅繳款書附卷可稽（
    見原審卷(二)第六七、六九、七一頁），被告乙○○及黃春吉、謝陳金鑾每人所應
    負擔之土地增值稅額為一百七十三萬七千九百六十五元；前揭三筆土地三分之二
    之價款為四千九百零五萬三百七十四元（一稱四千九百零五萬零四百五十元），
    除以二（黃春吉、謝陳金鑾二人）為二千四百五十二萬五千一百八十七元，再減
    去每人應負擔之土地增值稅一百七十三萬七千九百六十五元，每人所得之金額為
    二千二百七十八萬七千二百二十二元，與謝陳金鑾於原審審理時到庭所證：「每
    人分別拿到二千多萬」黃春吉所稱：「我分得二千二百多萬元」（見原審卷(二)第
    二三頁至二五頁）俱屬相符。另被告乙○○所辯丙○○○於前揭土地移轉登記時
    為被告乙○○所墊付之土地增值稅一百七十三萬七千九百六十五元，亦於丙○○○嗣後向被告乙○○購買前揭土地十五分之二時，在定金付款金額三百七十三萬
    七千九百六十五元中扣除，被告乙○○實際取得之定金為二百萬元，亦有前揭買
    賣契約「交付定金數額欄」所記載：「參佰柒拾參萬柒仟玖佰陸拾伍元（含甲方
    代墊之增值稅）」等內容可稽，堪見被告乙○○所辯因伊與黃春吉、謝陳金鑾所
    共有之前揭土地原登記為共有人黃春吉之名義，故以土地全部買賣之方式，將原
    本即屬其所有之三分之一應有部分登記為其自己之名義，而丙○○○等人因該次
    買賣就其應有部分三分之一所墊支之土地增值稅（土地增值稅應由土地所有權人
    負擔），則於伊嗣後出售部分應有部分（十五分之二）時，自其應收價款中扣除
    ，該買賣契約書買賣金額七千三百五十七萬五千五百六十二元係為配合該次土地
    所有權全部以買賣為原因辦理移轉登記所記載等情，確屬真實。
  六再查，丙○○○於台東縣調查站訊問時證稱：「前述土地乙○○主張有三分之一
    之權利，於是我向黃春吉、謝陳金鑾以．．．購買後登記十五分之五給乙○○他
    自己，乙○○後來表示他沒錢，於八十一年八月七日讓售十五之二給我，乙○○
    得款九百八十一萬零九十元．．．」等語（見四二七偵查卷(二)第二九頁反面），
    核與金又樺公司會計張紅雲於台東縣調查站訊問時所證：「．．．由丙○○○．
    ．．以新台幣四千九百零五萬三百七十四元合夥購得台東段九一、九四之一、九
    六號原所有權人黃春吉之土地．．．後來於八十一年八月七日乙○○再將台東段
    九一、九四之一、九六號所各持有十五分之五的五分之二再轉賣給丙○○○，買
    賣價額為九百八十一萬零九十元」（見四二七偵查卷(二)第十頁反面至第十一頁正
    面）及被告乙○○於台東縣調查站訊問中稱：「大約於民國（下同）六十五年四
    月左右，我與黃春吉、謝陳金鑾共同合買台東段九一、九四之一、九六、九六之
    三地號土地，登記在黃春吉名下．．．．由丙○○○、邱榮賢、丁○○、胡邱樑
    ．．．．合資，由邱榮賢出名，以七千三百五十七萬五千六百七十五元（應為七
    千三百五十七萬五千五百六十二元之誤）購買，但僅支付三分之二的部分，計四
    千九百零五萬三百七十四元，我的部分扣除他們所支付的款項，有二千四百五十
    二萬三百零一元的價值．．．．」（見同上偵查卷第二六四頁反面）等語俱屬相
    符，丙○○○自始即稱其僅向黃春吉、謝陳金鑾購買渠等之應有部分，被告乙○○之應有部分三分之一並未出售，至為明顯，故丙○○○於該次調查站訊問中所
    稱伊當時所稱購買三分之二應有部分之金額為「七千三百五十七萬五千六百七十
    五元」一節，顯然係出於誤載，尚不得據此為不利被告乙○○之證據。
  七綜上所述，丙○○○、邱榮賢、黃瑞南、丁○○、胡邱樑、李淑芬等六人於八十
    一年五月八日買受黃春吉、謝陳金鑾、呂林銘盈共有之台東段九一、九四之一、
    九六號三筆土地時，被告乙○○並未將其三分之一應有部分（以其妻呂林銘盈名
    義登記）一併出售，亦即當時丙○○○、邱榮賢、黃瑞南、丁○○、胡邱樑、李
    淑芬等六人僅購買屬於黃春吉、謝陳金鑾二人所有之應有部分（三分之二），是
    丙○○○、邱榮賢、黃瑞南、丁○○、胡邱樑、李淑芬等六人於八十一年五月八
    日所買受之土地僅止於黃春吉、謝陳金鑾二人所有之三分之二部分，故嗣後辦理
    所有權移轉登記時，再將其中十五分之五（即三分之一）再登記為被告乙○○所
    有，且嗣後再以每坪二十二萬五千元之價格，向被告乙○○購買其中十五分之二
    ，被告乙○○收受九百八十一萬零九十元（1081×0.3025×2/15×225000＝0000
    000）土地價款，自無違法之可言。
  八又查，丙○○○於調查站訊問時稱：「．．．乙○○得款九百八十一萬零九十元
    ，事後乙○○表示錢用不了那麼多，便借給我三百萬元，每月再行支付給他四萬
    五千元的利息」（見四二七偵查卷第二九頁反面至三十頁正面），核與會計張紅
    雲於調查站所述：「該張配股利息表，係以本公司股東所合夥購買之台東段九一
    、九四之一、九六號向台東地區農會貸款五千萬，．．乙○○分配六百九十八萬
    元，扣除借給丙○○○三百萬元，剩下的亦全部取回自用」等情並不相符（見四
    二七偵查卷(二)第一三頁正面），惟會計張紅雲係主辦會計，其對各筆金錢往來帳
    目自較丙○○○為熟悉，其依據帳簿記載所為之陳述，較屬可信，其前揭陳述核
    與被告乙○○之辯解悉相符合，丙○○○前揭錯誤之陳述，自亦不得作為不利於
    被告乙○○之證據。況丙○○○之前揭陳述與會計張紅雲之陳述雖有不同，惟丙○○○向被告乙○○借款三百萬元之基本事實則一，是不論被告乙○○借給丙○○○的三百萬元是來自於被告乙○○出售土地應有部分十五分之二所得，還是來
    自於丙○○○等人以台東段九一、九四之一、九六號三筆土地向台東地區農會貸
    款所分配之金額，被告乙○○按月向丙○○○收受四萬五千元之利息，均無不合
    ，公訴人指被告乙○○以收取利息之名義收受十八萬元賄賂一節，亦屬無據。
肆、原審失察，遽予論罪科刑，顯有未合，被告乙○○上訴意旨否認犯罪，為有理由
    ，應予撤銷改判，諭知被告無罪之判決。
伍、據上論斷，應依刑事訴訟法第三百七十一條、第三百六十九條第一項前段、第三
    百六十四條、第三百零一條第一項前段，判決如主文。
本案經檢察官崔紀鎮到庭執行職務。
中      華      民      國    八十九    年      七      月      四      日
                                    審判長法官  謝  志  揚
                                          法官  闕  銘  富
                          法官  何  方  興
右正本證明與原本無異。
如不服本判決，應於判決送達後十日內向本院提出上訴狀。其未敘述理由者，並應於
提出上訴狀後十日內向本院補提理由狀(均須附繕本)。
                                        書記官  劉  妙  娘
中      華      民      國    八十九    年      七      月      六      日


司法院資訊處製作；財團法人民間司法改革基金會備份。
